台灣屏東地方法院民事判決　95年度訴字第172號
　　原　　　告　甲○○○
　　訴訟代理人　李錦臺律師
　　　　　　　　許清連律師
　　上　一　人
　　複　代理人　許舜卿律師
　　被　　　告　丁○○
　　訴訟代理人　陳豐裕律師
上列當事人間請求返還停車位事件，經本院於民國96年4 月12日
言詞辯論終結，判決如下：
    主      文
被告應將坐落屏東縣潮州鎮○○段三五○之八地號土地上，同段
四○九五建號建物（門牌：屏東縣潮州鎮○○路一三二號等一七
九戶之公共設施），如附圖所示編號一、一四、一五、三六、四
○、四一、四二、四三、四四、六○、六一、六三、六四、七三
、七四、七五、九二號之地下室停車位返還原告。
訴訟費用由被告負擔。
本判決第一項於原告以新台幣伍拾陸萬柒仟元為被告供擔保後，
得假執行；但被告如於執行標的物交付前，以新台幣壹佰柒拾萬
元為原告預供擔保，得免為假執行。
    事實及理由
一、按訴狀送達後，原告不得將原訴變更或追加他訴，但請求之
    基礎事實同一者，或不甚礙被告之防禦及訴訟之終結者，不
    在此限，民事訴訟法第255 條第1 項第2 款、第7 款分別定
    有明文。本件原告起訴時，本係列崇偉建設股份有限公司（
    下稱崇偉建設）及黃世清為被告，嗣於民國95年5 月19日具
    狀追加丁○○為被告，有民事準備書狀1 份附卷可憑（見卷
    一第33頁）。因原告此訴之追加，其請求之基礎事實，均係
    基於停車位使用權而生之爭執，爭點有其共同性，且訴訟及
    證據資料有同一性，基礎事實應屬同一，於被告之防禦及訴
    訟之終結亦無妨礙，依前揭說明，應予准許。次按訴狀送達
    後，原告不得將原訴變更或追加他訴。但擴張或減縮應受判
    決事項之聲明者，不在此限。民事訴訟法第255 條第1 項第
    3 款定有明文。查原告於起訴時本係聲明被告應返還其20個
    地下室停車位（即除如主文第1 項所示之17個停車位外，尚
    包含如附圖所示編號46、57、72號之停車位）；嗣於96年2
    月13日具狀聲明減縮為請求返還如主文第1 項所示之17個停
    車位（見卷三第161 頁），並未變更訴訟標的，而僅係減縮
    應受判決事項之聲明，合於上開規定，應予准許。
二、原告起訴主張：坐落屏東縣潮州鎮○○段350 之8 地號土地
    及其上同段4095建號建物（門牌：屏東縣潮州鎮○○路132
    號等179 戶之公共設施），為原告與其他住戶所共有（原告
    土地應有部分權利範圍為10000 分之66，建物即共用部分之
    權利範圍為10000 分之2005），同段4124建號建物（門牌號
    碼：屏東縣潮州鎮○○路331 號1 樓之1 ，下稱系爭建物）
    則為原告所有（權利範圍為全部）。系爭建物原為訴外人崇
    偉建設於82年7 月7 日所起造鋼筋混凝土造8 層集合住宅（
    大樓名稱為「鴻運寶座（一期）」，下稱系爭大樓，另地下
    1 層為防空避難室兼停車空間）之1 、2 、3 層，於83年10
    月1 日完工，83年11月9 日取得使用執照，並於84年1 月14
    日辦理第一次所有權登記，於84年8 月25日以買賣為原因連
    同上開土地及公共設施之應有部分一併移轉所有權登記予被
    告（被告當時亦為崇偉建設之董事長，於85年間始解任），
    嗣於89年10月24日因拍賣而移轉所有權登記予訴外人寶華商
    業銀行股份有限公司（下稱寶華銀行，原名泛亞商業銀行股
    份有限公司），再於95年1 月5 日以買賣為原因移轉所有權
    登記予原告。系爭大樓地下室共有101 個停車位（其中44個
    為法定停車空間，54個為增設停車空間，3 個《如附圖所示
    編號47、48、49》為自行劃設），每個停車位代表之公共設
    施持分為10000 分之54，以原告共用部分之權利範圍10000
    分之2005計算，原告應有20個車位之使用權益，惟原告於取
    得系爭建物之所有權後，發現如附圖所示編號1 、14、15、
    36、40、41、42、43、44、60、61、63、64、73、74、75、
    92號之停車位共17個（下稱系爭停車位），遭被告委由訴外
    人黃世清（系爭大樓管理委員會副主委）占用中，嚴重影響
    原告之所有權與使用權益，且被告現非系爭大樓之區分所有
    權人，應無系爭停車位之使用權，蓋大樓之住戶與所使用之
    地下室停車位屬不可分割之關係，因停車位並未另行核發單
    獨之所有權狀，住戶自難於建物出售時將停車位另行單獨出
    售他人使用；而系爭建物為原告向寶華銀行買得，其公共設
    施之應有部分亦連同建物所有權移轉予原告取得。按共有人
    依協議或分管使用契約之共識，對共有物之特定部分有使用
    收益權，各區分所有權人按其共有之應有部分比例，對於建
    物共用部分及其基地，亦有使用收益之權，而使用收益受有
    阻礙或侵奪，自得對無權占有之人，提起客觀選擇合併之訴
    ，依民法第184 條第1 項、第767 條規定，請求被告返還系
    爭停車位等語，並聲明：如主文第1 項所示；前項聲明，願
    供擔保請准宣告假執行。
三、被告則以：其於系爭大樓完工辦理第一次登記後，出資以自
    己及親友名義，向崇偉建設購買39間區分所有建物與39個停
    車位（第一期30間，第二期9 間），嗣依序賣出37間（其中
    19間有購買停車位，18間未購買停車位），現尚有1 間仍未
    賣出，剩下之1 間則為系爭建物。系爭停車位目前由被告委
    託訴外人黃世清管理，部分出租他人使用中。崇偉建設當初
    在賣屋時，就有分管約定，有付停車位價金者才有停車位的
    使用權，故不能以公共設施之持分比例來推定原告有系爭停
    車位之使用權，而原告並未另外出資購買停車位，且系爭大
    樓之公共設施有樓梯間、機械室、防空避難室、水箱、停車
    空間等，無法證明原告公共設施持分10000 分之2005即代表
    有停車位之使用權，故系爭停車位之使用權現仍為被告所有
    等語資為抗辯。並聲明：原告之訴駁回；如受不利之判決，
    願供擔保請准宣告免為假執行。
四、茲將兩造不爭執之事項及本件爭點整理如下：
（一）兩造不爭執之事項：
    (1)坐落屏東縣潮州鎮○○段350 之8 地號土地及其上同段40
      95建號建物（門牌：屏東縣潮州鎮○○路132 號等179 戶
      之公共設施），為原告與其他住戶所共有（原告土地應有
      部分權利範圍為10000 分之66，建物即共用部分之權利範
      圍為10000 分之2005）。系爭建物則為原告所有（權利範
      圍為全部）。
    (2)系爭建物原為崇偉建設於82年7 月7 日所起造系爭大樓（
      地下1 層為防空避難室兼停車空間）之1 、2 、3 層，於
      83年10月1 日完工，83年11月9 日取得使用執照，並於84
      年1 月14日辦理第一次所有權登記，於84年8 月25日以買
      賣為原因連同上開土地及公共設施之應有部分一併移轉所
      有權登記予被告（被告當時為崇偉建設之董事長，於85年
      間解任），嗣於89年10月24日因拍賣而移轉所有權登記予
      寶華銀行（原名泛亞商業銀行股份有限公司），再於95年
      1 月5 日以買賣為原因移轉所有權登記予原告。被告現已
      非系爭大樓之區分所有權人。系爭大樓地下室共有101 個
      停車位（其中44個為法定停車空間，54個為增設停車空間
      ，3 個《如附圖所示編號47、48、49》為自行劃設），每
      個停車位代表之公共設施持分為10000 分之54。
    (3)系爭停車位現由被告委由黃世清（系爭大樓管理委員會副
      主委）占用、管理，部分停車位出租他人使用中。
    (4)系爭大樓辦理第一次登記後，被告出資以自己及親友名義
      ，向崇偉建設購買39間區分所有建物與39個停車位（第一
      期30間，第二期9 間），嗣依序賣出37間（其中19間有購
      買停車位，18間未購買停車位），現尚有1 間仍未賣出，
      剩下之1 間則為系爭建物。崇偉建設當初在賣屋時，有明
      白向購屋者表示，地下室停車位需另外出資購買才有使用
      權，故購屋之住戶間已達成停車位使用權之分管協議，系
      爭大樓之各區分所有權人均受該分管契約之拘束。故被告
      於向崇偉建設取得系爭建物及其公共設施持分之所有權時
      ，即取得系爭停車位之使用權。
    (5)上開4095建號建物之公共設施持分比例會高達10000 分之
      2005，係因當時將未賣出之停車位所代表之公共設施持分
      全部灌入之故，本來分攤的比例還更高，是後來慢慢賣出
      一部分停車位，移轉一些持分給後來有買停車位之住戶，
      才降為現在的比例。
（二）本件爭點：系爭停車位之使用權現為何人所有？
五、爰就上開爭點析論如下：
（一）系爭大樓各住戶就地下室公共設施之應有部分比例，視其
      是否擁有地下室停車位使用權而有不同，有車位者會較無
      車位者多出10000 分之54之應有部分（如超出更多，可能
      又包含其他部分之公共設施持分），此為兩造所不爭執，
      並有系爭大樓公共設施應有部分移轉所有權登記資料（見
      卷二第208 至213 頁、卷三第5 至113 頁），且經證人丙
      ○○於本院審理時證述屬實（見卷三第172 頁），堪信為
      真實。是系爭大樓有關停車位係以公共設施應有部分之登
      記方式，以為區別各住戶是否有權使用之依據。而原告上
      開4095建號建物共用部分之權利範圍為10000 分之2005，
      依證人即系爭大樓當時辦理第一次登記之代書乙○○於本
      院審理時結稱：4095建號建物之公共設施持分比例會高達
      10000 分之2005，係因當時將未賣出之停車位所代表之公
      共設施持分全部灌入，且當時建設公司要解散，被告經濟
      不錯，就出錢買下來等語（見卷三第171 頁），而被告抗
      辯系爭停車位為其當初購屋時，另行出資向崇偉建設購買
      一節，為原告所不爭，且與證人乙○○所述相符，並有被
      告提出之停車位使用權證明書影本附卷可稽（見卷一第11
      3 至131 頁），亦堪信實；故被告聲請傳喚證人吳正陵欲
      證明被告有向崇偉建設購買建物及停車位一節，核無必要
      ，附此說明。由上可知系爭大樓停車位之登記方式，係由
      公共設施應有部分之多寡，以彰顯住戶間就地下室停車位
      之使用權利，並無獨立之產權登記，顯見被告當時向崇偉
      建設購買上開建物之公共設施持分，即包含系爭停車位之
      使用權。是被告抗辯不能以公共設施之持分比例來推定原
      告有系爭停車位之使用權云云，尚難採信。至上開停車位
      使用權證明書，僅為證明被告有停車位使用權之一種證明
      方式而已，非謂持有該證明書者即有該停車位之使用權，
      未持有者即無使用權；否則，若原來某住戶實際上有另行
      出資購買停車位（公共設施持分亦包含停車位之持分比例
      ），倘僅因所持有之使用權證明書遺失，反喪失停車位之
      使用權，而由拾得證明書者取得停車位之使用權，斯有此
      理？而前揭公共設施之持分達10000 分之2005之多，當然
      有包含系爭停車位所代表之應有部分總和（10000 分之54
      乘以17等於10000 分之918 ）。
（二）按區分所有建物之共同使用部分，性質上係屬共有，共有
      人將各相關區分所有專有部分之建物所有權移轉時，依土
      地登記規則第72條第2 款規定（修正前），其共同使用部
      分之所有權亦隨之移轉。各共有人對於該共同使用部分之
      設施，雖可依其共有部分之經濟目的加以使用，或約定分
      管，但使用權為所有權之積極權能之一，不得與所有權分
      離而單獨為買賣之標的。地下室車位共同使用部分，與建
      物專有部分具有密不可分之主從關係，建物專有部分所有
      人，不得將共同使用部分之車位使用權單獨出售他人，或
      保留車位使用權而將建物專有部分出售他人（最高法院81
      年台上字第2962號、85年台上字第569 號判決要旨參照）
      。查系爭停車位為系爭大樓之共同使用部分，因分管契約
      原由被告使用，而被告於89年10月24日因拍賣，而將所有
      權移轉登記予寶華銀行（銀行自行承受），再由寶華銀行
      於95年1 月5 日以買賣為原因移轉所有權登記予原告，均
      如前述，且有寶華銀行函文2 份（見卷二第216 頁、卷三
      第128 頁）、4095建號建物之登記謄本（見卷一第37頁）
      、異動索引表（見卷二第245 頁）、不動產權利移轉證書
      影本（見卷二第382 頁）各1 份在卷可參，並經本院依職
      權調閱本院89年度執字第966 號執行卷宗查核屬實。次按
      強制執行法上之拍賣應解釋為買賣之一種，即拍定人為買
      受人，拍賣機關則代替債務人立於出賣人之地位（最高法
      院82年台上字第354 號判決要旨參照）。是上開4095建號
      之公共設施持分（即共同使用部分之應有部分），既先經
      被告連同系爭建物之專有部分所有權出賣並移轉登記予寶
      華銀行，被告已非系爭大樓之區分所有權人，自無可能再
      與其他住戶成立共有關係，或主張保留系爭停車位之使用
      權而僅將系爭建物之專有部分讓與寶華銀行；同理，嗣寶
      華銀行將系爭建物之專有部分連同共同使用部分出賣並移
      轉所有權登記予原告，寶華銀行亦已非系爭大樓之區分所
      有權人，亦無可能與其他住戶成立共有關係，或主張保留
      系爭停車位之使用權而僅將系爭建物之專有部分讓與原告
      。換言之，分管契約係指被告與其他住戶成立共有關係期
      間內，被告有依約定使用系爭停車位之權利，至該停車位
      使用權之歸屬，則應隨同專有部分之移轉而定，非謂被告
      可永久保有停車位之使用權。綜上，被告抗辯當初其有另
      行出資向崇偉建設購買系爭停車位，故其仍保有系爭停車
      位之使用權云云，依上開說明，自無足採。
（三）從而，原告現為系爭大樓之區分所有權人，依與其他住戶
      間之分管契約，取得系爭停車位之使用權。按所有人對於
      無權占有或侵奪其所有物者，得請求返還之，民法第767
      條前段定有明文。復按民法第818 條固規定：各共有人按
      其應有部分，對於共有物之全部，有使用、收益之權；同
      法第821 條但書亦規定：回復共有物之請求，僅得為共有
      人全體之利益為之。惟同法第820 條第1 項明定：共有物
      除契約另有訂定外，由共有人共同管理之。所謂管理，旨
      在使用、收益，足見上開第818 條及第821 條但書之規定
      係指共有物尚未經共有人為分管之約定時，始有其適用。
      倘共有人就共有物已為分管之約定，各共有人僅能就各自
      分管部分為使用、收益，乃當然之解釋（最高法院88年台
      上字第61號判決要旨參照）。是共有人就共有物分管之部
      分，有單獨之管理權，對於無權占有或侵奪共有物者，得
      為自己之利益，為回復共有物之請求，無民法第821 條但
      書規定之適用（最高法院91年台上字第242 號判決要旨可
      參）。可知，原告既為系爭大樓之區分所有權人，自得繼
      受分管契約而就系爭停車位排除他人之使用，被告無合法
      權源，未經原告之同意占用系爭停車位，原告依共有物所
      有權及分管契約，請求被告返還系爭停車位，洵屬有理（
      最高法院93年台上字第1045號判決意旨參照）。又此部分
      本院既認定原告依民法第767 條前段訴請被告返還系爭停
      車位為有理由，爰不逐一論述其餘原告選擇合併之請求權
      基礎。
六、末按民法第767 條前段所定之所有物返還請求權，應以現在
    占有該物之人為被告，且所稱占有，非僅指直接占有，即間
    接占有亦屬之，惟占有輔助人則不包括在內。本件被告既自
    認系爭停車位目前由其委託黃世清管理，部分出租他人使用
    中，則其自屬間接占有人。綜上所述，原告依據民法第767
    條前段之規定，請求被告返還系爭停車位，為有理由，應予
    准許。
七、兩造分別陳明願供擔保請准宣告假執行或免為假執行，經核
    均與規定相符，爰各酌定相當之擔保金額准許之。
八、本件事證已臻明確，兩造其餘攻擊、防禦方法及舉證，經審
    酌後認對於判決結果均無影響，爰不一一論述，末此說明。
九、據上論結，本件原告之訴為有理由，依民事訴訟法第78條、
    第390 條第2 項、第392 條第2 項、第3 項，判決如主文。
中　　華　　民　　國　　96　　年　　4 　　月　　26　　日
                    民事第一庭  法　官　張以岳
以上正本係照原本作成。
如不服本判決，應於送達後20日內，向本院提出上訴狀並表明上
訴理由，如於本判決宣示後送達前提起上訴者，應於判決送達後
10日內補提上訴理由書（須附繕本）。
                                書記官　林志憲
中　　華　　民　　國　　96　　年　　4 　　月　　26　　日
